【裁判字號】    98,消債更,351
【裁判日期】    980904
【裁判案由】    更生事件
【裁判全文】
臺灣板橋地方法院民事裁定           98年度消債更字第351號
聲  請  人  甲○○
上列當事人因消費者債務清理事件聲請更生，本院裁定如下：
    主  文
更生之聲請駁回。
聲請費用由聲請人負擔。
    理  由
一、本件聲請意旨略以：聲請人因負欠銀行信用卡、現金卡等債
    務共計新台幣（下同）613,539 元，於97年12月1 日曾向最
    大債權金融機構萬泰商業銀行股份有限公司（下稱萬泰銀行
    ）請求共同協商債務清償方案，協商時之債務金額共計613,
    539 元，惟聲請人月薪約為20,000餘元，扣除生活開銷後實
    無法支付前開協商款而協商不成立，爰聲請鈞院裁定更生等
    語。
二、按債務人對於金融機構因消費借貸、自用住宅借款、信用卡
    或現金卡契約而負債務，在聲請更生或清算前，應提出債權
    人清冊，以書面向最大債權金融機構請求協商債務清償方案
    並表明共同協商之意旨；自債務人提出協商請求之翌日起逾
    三十日不開始協商，或自開始協商之翌日起逾九十日協商不
    成立，債務人得逕向法院聲請更生或清算，消費者債務清理
    條例第151 條第1 項、第153 條定有明文。次按債務人不能
    清償債務或有不能清償之虞，且無擔保或無優先權之債務總
    額未逾1200萬元者，於法院裁定開始清算程序或宣告破產前
    ，得向法院聲請更生，消費者債務清理條例第3 條、第42條
    第1 項定有明文。是依上開規定，債務人參與之前置協商程
    序一旦不成立，即得逕向法院聲請更生或清算，而不問協商
    不成立係因何事由或是否可歸責於債務人。此外，債務人不
    能清償或有不能清償之虞，即得聲請更生，並未以履行金融
    機關之協商條件有困難為要件，況債務人是否同意協商條件
    ，乃債務人之自由，且此時債務人聲請更生仍有其利益，即
    進入更生後，債務人縱依金融機構所提之每月清償金額提更
    生方案，依據該條例第53條第2 項第3 款之規定，債務人於
    6 年或8 年後即可債務消滅，讓債務人有早日解脫債務之機
    會，立法意旨甚明。再者，即便進入更生程序後，仍應另提
    出足以為債權人會議可決或經法院認為公允之更生方案以供
    採擇，否則更生程序將進行至依消費者債務清理條例第61條
    規定應行清算之程度，非一律有利於債務人。是以法院於協
    商不成立之債務人聲請更生時，僅需審酌聲請人是否有「不
    能清償債務」或「不能清償債務之虞」即屬合法。又聲請更
    生或清算不合程式或不備其他要件者，法院應以裁定駁回之
    ，但其情形可以補正者，法院應定期間先命補正，復為同條
    例第8 條所明定。
三、查聲請人於提出本件更生之聲請前，曾向最大債權金融機構
    萬泰銀行表明協商之意思，有聲請人提出之前置協商申請書
    及掛號郵件回執可證。萬泰銀行以聲請人撤回協商為由通知
    協商不成立，此有萬泰銀行98年7 月27日陳報狀所附客服記
    錄、同年9 月1 日陳報狀所附前置協商退件函掛號郵件回執
    ，在卷可稽。是聲請人據以聲請更生，本院自應綜合聲請人
    目前全部收支及財產狀況，評估是否已不能維持符合人性尊
    嚴之最基本生活條件，而有「不能清償或不能清償之虞」之
    情。
四、經查：
  (一)依消費者債務清理條例第3 條規定，債務人不能清償債務或
    有不能清償之虞者，得依本條例所定更生或清算程序，清理
    其債務。該條例所謂之「不能清償債務或有不能清償之虞者
    」，係指債務人欠缺清償能力，對於已屆清償期，且已受請
    求之債務之全部或主要部分，客觀上可預見其為一般且繼續
    的不能清償之財產狀態之謂。又清償能力係由財產、信用、
    勞力三者構成，雖無足夠財產，如有良好之信用、優良之技
    術或持續不斷之勞力而獲取相對之收入，即屬有清償債務能
    力之可能。聲請人主張其從事美髮工作，月薪約20,000餘元
    ，有聲請人提出之96、97年度臺灣省財政部國稅局綜合所得
    稅各類所得資料清單、97年度各類所得扣繳暨免扣繳憑單、
    安泰銀行薪資帳戶存摺影本在卷可憑。又聲請人現年28歲，
    計算至其法定退休年齡65歲為止 (勞動基準法第65條參照)
    ，其尚有37年之工作能力，參酌聲請人前間所附其國稅局綜
    合所得稅各類所得資料清單、安泰銀行薪資帳戶存摺等資料
    顯示，目前聲請人每月20000 元至25000 元之工作所得能力
    ，況按一般從事美髮工作者，自會隨經驗及能力之累積，應
    會伴隨收入愈豐之可能性。是聲請人在往後如仍繼續從事美
    髮工作，收入自會更增加提高，應可認定。則依行政院主計
    處公佈之97年度臺灣省每人每月最低生活費用為9,829 元，
    該最低生活費用即包括食、衣、住、行等費用在內，聲請人
    既已有負債在身，本應較一般人更節約支出，節省開銷。因
    之，應以上開金額作為每月必要支出之金額。依聲請人目前
    每月之收入約20000 至25000 元，支出維持基本生活之必要
    費額9,829 元，至少尚有10171 至15171 元可供清償債務。
    是聲請人履行清償最大債權銀行要求每月償還7200元，並無
    重大困難之虞。則聲請人重新調整消費習性撙節開銷，尚非
    無清償613,539 元債務額之可能。
  (二)再按消費者債務清理條例之立法目的，係為使不幸陷入經濟
    困境之人得以清理債務、重建生活，並在清理過程中能保有
    符合人性尊嚴之最低基本生活，而非維持債務人過去慣常之
    寬逸生活，是於評估債務人是否有「不能清償或不能清償之
    虞」時，並非由聲請人任意主張其基本生活費用之數額，否
    則將造成揮霍無度以致清償能力降低，反而易使更生程序無
    從進行。而聲請人既已負債大於資產，本應較一般人更節約
    支出撙節開銷，蓋消費者債務清理條例所定債務清理程序之
    立法精神，係重新檢視消費行為樽節支出，故聲請人既已有
    不能清償之事由，生活消費程度自應受有限制，每月生活開
    支，自不能與一般人等量齊觀或仍過著與往昔相同之奢侈生
    活；除有絕對必要性支出之外，自當縮衣節食，刻苦生活、
    優先誠實履行清償債務之責。聲請人雖主張每月需支出膳食
    費6000元、交通費500 元、房租8000元、電話費500 元、日
    常用品費1000元等共計約1600 0元等語，但如前所述，依行
    政院主計處公佈之97年度臺灣省每人每月最低生活費用為98
    29元，該最低生活費用即包括食、衣、住、行等費用在內，
    聲請人既已有負債在身，本應較一般人更節約支出，節省開
    銷，不得隨意支出。聲請人倘仍維持過去慣常之生活，而未
    能重新檢視消費行為樽節支出，縮衣節食刻苦生活、優先誠
    實履行清償債務之責，殊有浪費之嫌。是聲請人上開支出之
    必要性，就逾臺灣省每人每月最低生活費用9829元之部分，
    聲請人誠有重新自行檢視之必要，予以遞除不必要之支出額
    。是聲請人倘能重新調整消費習慣節撙節開銷，則依萬泰商
    業銀行98年7 月27日陳報狀，萬泰銀行提供175 期，年利率
    11% ，月付7,200 元還款方案，然聲請人以無力繳付為由，
    主動申請撤件，有該銀行陳報狀檢附之客服記錄可考。是依
    聲請人前揭審核認定之每月收入及基本生活必要支出額以觀
    ，聲請人確屬有能力支付清償。
  (三)再查聲請人於97年12月4 日向萬泰銀行辦理前置協商前一月
    ，即同年10月9 日至11月12日間，短短1 月內密集借款共計
    403900元等情，此有萬泰銀行檢附聲請人之交易明細表在卷
    可稽，聲請人何以在該短短期間內（一個月又二天）竟為交
    易借支高達403900元，隨即向該銀行聲請債務協商，依聲請
    人所陳報告每月支出額以觀，於該期間內支出此大筆金額，
    顯確非係基於支出基本生活之所需，聲請人顯具有高度欲以
    更生程序，獲取奢侈生活之道德風險，殊不值讚許至明。
五、據上所述，依聲請人收入狀況及工作能力，與其所負債務金
    額狀況，聲請人並不具備「不能清償」之法定要件，依前揭
    說明，本件更生之聲請，於法尚有未合，自應裁定駁回之。
    至於聲請人嗣再本於消費者債務清理條例之理立法精神，重
    新檢視消費生活習慣，節約支出撙節開銷，重新向最大債權
    金融機構提出協商，若確有協商不成立，且確有不能清償之
    事實，始得再向法院提出更生或清算之聲請，附此敘明。又
    關於聲請人所預繳納之郵務送達費，則待本件更生聲請事件
    確定後，如仍尚有剩餘，再予檢還聲請人，併此敘明。
中    華    民    國    98    年    9     月    4     日
                  民事第二庭      法  官  李行一
上為正本係照原本作成
如不服本裁定，應於裁定送達後10日內，以書狀向本院提出抗告
，並繳納抗告費新臺幣1 千元
中    華    民    國    98    年    9     月    4     日
                                  書記官  蔡於衡


司法院資訊處製作；財團法人民間司法改革基金會備份。
